【裁判字號】    99,上,114
【裁判日期】    990915
【裁判案由】    租佃爭議
【裁判全文】
臺灣高等法院高雄分院民事判決           99年度上字第114號
上  訴  人  甲○○
訴訟代理人  楊昌禧律師
            梁育誠律師
被 上 訴人  國防部軍備局
法定代理人  丁○○
訴訟代理人  吳小燕律師
            胡仁達律師
            蘇琬婷律師
上列當事人間租佃爭議事件，上訴人對於中華民國99年4 月13日
臺灣高雄地方法院99年度重訴字第18號第一審判決提起上訴，本
院於99年9月1日言詞辯論終結，判決如下：
    主  文
原判決關於駁回上訴人後開第二項之訴部分，及訴訟費用之裁判
（除確定部分外），廢棄。
被上訴人應再給付上訴人新台幣壹拾捌萬伍仟佰零柒元，及自
九十四年十月二十五日起至清償日止，按年息百分之五計算之利
息。
上訴人其餘上訴，及假執行之聲請，駁回。
第一、二審訴訟費用（除確定部分外），由上訴人負擔百分之九
十五，餘由被上訴人負擔。
    事實及理由
一、上訴人起訴主張：伊自72年1 月1 日起，向被上訴人所屬海
    軍營產管理所承租位於高雄市楠梓區○○○段1 地號土地內
    面積1.1480公頃（後改編為援中段648 地號，下稱系爭土地
     ） ，養殖漁業，嗣被上訴人於93年間依耕地三七五減租條
    例第17條第1 項第5 款規定，終止租約收回系爭土地，被上
    訴人應依同條第2 項規定給付伊補償費，被上訴人於93年12
    月7 日將系爭土地地價補償費新台幣（下同）768 萬9,548
    元向法院提存，經上訴人領取完畢，至於地上改良物及農作
    物補償費則委由訴外人高雄市政府地政處於94年5 月、95年
    10日間辦理查、複估，認定補償費為983 萬3,004 元，雖已
    由上訴人領取，惟高雄市政府地政處所為之查估實有違誤，
    其中(一)動力抽水井應為4 口，以每口單價12,500元計算，補
    償金額應為50,000元，惟高雄市政府地政處所為之查估補償
    清冊，僅記載為1 口，補償金額為12,500元，少算3 口。(二)
    鐵造建物與磚造建物之面積互為誤置。(三)排水溝為ㄩ形狀之
    混凝土結構造，長47.7公尺，每面高度0.8 公尺，補償之面
    積即其構造面積應以3 面計算，為114.48平方公尺，且每平
    方公尺補償單價為3,500 元，合計應補償400,680 元，上開
    查估補償清冊認補償面積以2 面計算，為76.32 平方公尺，
    每平方公尺補償單價為200 元，顯有錯誤。(四)高雄市政府地
    政處補償調查記錄表上水域面積805.8 平方公尺之水池為魚
    苗池，其水深1.8 公尺，體積為1,450.44平方公尺，養殖龍
    膽石斑魚苗，則連同另兩魚苗池所養殖之龍膽石斑魚苗之遷
    移費911,497 元〔（54.56+460.65+805.8）690=911497〕
    漏未查估補償。魚苗池、水域面積及龍膽石斑魚遷移之補償
    費，因上開查估補償清冊將上開805.8 平方公尺之魚苗池誤
    植為一般水域池，致生補償費之誤算，總計被上訴人應補償
    之金額應為1,433 萬0,392 元，被上訴人短少給付449 萬7,
    388 元，計如附表所載。爰依耕地三七五減租條例第26條、
    第17條第2 項第1 、2 款之規定，於94年10月4 日聲請調解
    ，經高雄市楠梓區公所耕地租佃委員會通知於94年10月25日
    會外會，被上訴人有派員參加，顯於當日前業已獲通知而知
    悉上訴人之請求，嗣上訴人不服調處，經移送審理，而聲明
    ：(一)被上訴人應給付上訴人449 萬7,388 元，及自94年10月
    25 日 起，至清償日止，按年息百分之五計算之利息。
二、被上訴人則以：被上訴人為統一查估作業標準，杜絕弊端，
    經上訴人等承租戶之同意，委由具公信力之國家機關高雄市
    政府地政處辦理查估，上訴人亦在補償調查紀錄表上簽認同
    意，嗣後更為不同之主張，顯非有理云云，資為抗辯。
三、原審法院認上訴人主張上開動力抽水井、鐵造建物與磚造建
    物查估錯誤，應增加補償費94,245元部分，為有理由，命被
    上訴人應給付上訴人94,245元本息，上訴人其餘請求，為無
    理由。上訴人就敗訴部分不服，聲明上訴，其上訴聲明：(一)
    原判決不利於上訴人部分，廢棄。(二)被上訴人應再給付上訴
    人440 萬3,143 元，及自94年10月25日起，至清償日止，按
    年息百分之五計算之利息。(三)訴訟費用由被上訴人負擔。(四)
    願供擔保，請准宣告假執行。被上訴人答辯聲明：(一)上訴駁
    回。(二)訴訟費用由上訴人負擔。(三)如受不利判決，願供擔保
    請宣告免假執行。（被上訴人就敗訴部分，未聲明不服，此
    部分業已確定，不再論列）。
四、上訴人主張：伊向被上訴人承租之系爭土地，養殖漁業，嗣
    被上訴人於93年間依耕地三七五減租條例第17條第1 項第5
    款規定終止租約收回系爭土地，其中應依同條第2 項補償之
    地上改良物及農作物補償費，經委由訴外人高雄市政府地政
    處於94年5 月及95年10月間辦理查、複估結果，認定補償費
    為983 萬3,004 元，已由上訴人領取等事實，有高雄市政府
    98 年9月28日高市府地一字第0980056540號函，附系爭土地
    租佃爭議案有關資料在卷（原審卷3-49頁）為證，且為兩造
    所不爭執，並有上訴人所提出之領取提存物請求書在卷（原
    審卷89頁），被上訴人提出提存書（原審卷101-102 頁）、
    業戶具領補償費聯單在卷（原審卷108 頁）為證，復有原審
    法院所調取之查估補償清冊在卷（原審卷68、69頁）可稽，
    自可信為真實。上訴人又主張因高雄市政府地政處查估有上
    開之違誤，致被上訴人短少給付補償費，爰依耕地三七五減
    租條例第17條第2 項、第1 、2 款之規定請求被上訴人給付
    短少之補償費，則為被上訴人所否認，並抗辯以前詞。是本
    件爭點為：被上訴人給付之補償費是否錯誤？上訴人請求被
    上訴人給付短少之補償費，是否有理？
五、被上訴人給付之補償費是否錯誤？上訴人請求被上訴人給付
    短少之補償費，是否有理？
  (一)有關排水構部分
    1.經查，依高雄市政府地政處承辦調查之人員乙○○所製作
      ，經上訴人會同調查簽認之上開補償調查記錄表（原審卷
      72 頁 ）所載，排水溝面積為76.32 平方公尺，而以每平
      方公尺單價200 元計算，共補償15,264元，並有上開查估
      補償清冊在卷（原審卷69頁）可稽。而此雖據乙○○到庭
      證稱：「（關於排水溝部分，原告主張補償面積應該是以
      三面計算而非二面計算，有何意見？）依自治條例來說，
      並沒有很明確的規定，但我們目前的作法都是以投影面積
      來計算排水溝面積，所以是以二面計算為76.32 ，這是我
      們作業的慣例，我們計算建物面積也是用投影面積，此有
      自治條例第10條第3 項關於突出物的部分就是用垂直投影
      面積計算可參，至於原告所主張ㄩ型面積是因為他把該面
      積展開，所以才會多出一面的面積數」、「（原告之排水
      溝的構造為何，是否即為地上突出物？）我們查估時認定
      排水溝屬於地上雜項物，所以計算其補償金時，法源依據
      為高雄  市舉辦公共工程拆除新違章建築物及地上雜項物
      救濟自治條例第4 條，每平方公尺發給救濟金200 元計算
      補償金。」（原審卷155~156 頁），「（該紀錄表上排水
      溝之記載（47.7×0.8 ）×2=76.32 ㎡是何意思？）該處
      有一條ㄩ字型排水溝，長為47.77 ｍ，每一邊的高度為0.
      8 ｍ，因有二邊，所以乘以2 ，故總面積為76.32 ㎡」、
      「（何以未將底部面積計算進去？）因該排水溝外表為水
      泥，底坐一看就知道沒有砌磚，所以沒有計算進去，兩邊
      有砌磚，所以才算入」、「（如果沒有砌磚的水泥排水溝
      ，如何補償？）依照該自治條例第5 條第2 項每㎡補償10
      0 元」（本審卷39~40 頁）等語，所稱未將ㄩ字型排水溝
      底部部分計算入補償面積之理由，前後不一，已難採信。
      況此地面上之ㄩ字型排水溝有三面，非如建物之屋簷雨遮
      、陽台等突出物懸在空中，係以高雄市舉辦公共工程拆遷
      補償自治條例（原審卷165 頁）第10條第3 項規定以垂直
      投影方式來計算其面積。是證人乙○○所稱以投影方式並
      以二面計算排水溝面積云云，無可採取。又此排水溝為ㄩ
      字型構造，外表為水泥所包敷，有照片在卷（原審卷73頁
      上方照片）可稽，其兩邊既為磚造，已據證人乙○○證述
      如上，則在一體建造及構造之安全性上，其底部亦應為砌
      磚構造，方符常理，計算其補償費，亦應以三面面積來計
      算，則系爭排水溝之面積應為114.48平方公尺（47.7×0.
      8 ×3=114.48）。
    2.系爭補償案係因高雄市政府依法變更系爭土地為機關用地
      ，需辦理收回土地使用，被上訴人乃依耕地三七五減租條
      例終止租約後，計算補償承租人地上物之案件，並非高雄
      市○○○○區段徵收或市地重劃案件之徵收補償案件，故
      本件補償應以「高雄市舉辦公共工程拆除新違章建築物及
      地上雜項物救濟自治條例」為補償依據，始為適當。此觀
      「高雄市舉辦公共工程拆遷補償自治條例」第1 條之規定
      ：「高雄市政府為處理舉辦區段徵收及市地重劃地區以外
      之公共工程用地內建築改良物、工廠生產設備及農作改良
      物之拆遷補償」及高雄市舉辦公共工程拆除新違章建築物
      及地上雜項物救濟自治條例第1 條之規定：「高雄市政府
      為處理舉辦公共工程用地內新違章建築物及其地上雜項物
      ，特制定本自治條例」至明。因此，上訴人援引「高雄市
      政府舉辦區段徵收及市地重劃拆遷建築改良物工廠生產設
      備農業生產固定設備補償救濟自治條例」（原審卷85頁）
      為計算補償之依據，自有誤會，而不可採。而依高雄市舉
      辦公共工程拆除新違章建築物及地上雜項物救濟自治條例
      （原審卷172 頁）第4 條規定：「磚砌....每平方公尺發
      給救濟金200 元」，則系爭排水溝可獲得之補償費應為22
      ,8 96 元（114.48×200=22896 ），上訴人主張應依「高
      雄市○○○○區段徵收及市地重劃拆遷建築改良物工廠生
      產設備農業生產固定設備補償救濟自治條例」第11條第6
      項規定，應依當期營建物價辦理每平方公尺單價3,500 元
      之補償云云，自非有據。是上訴人超過之請求，為無理由
      。而被上訴人係依查估之面積76.32 平方公尺補償15,264
      元，則上訴人可得請求增加之排水溝補償費為7,632 元（
      00000- 00000=7632 ）。
  (二)有關魚苗遷移費部分
    1.依上開補償調查紀錄表所載，系爭土地上有兩座魚苗池，
      面積各54.56 平方公尺、460.65平方公尺，合計515 平方
      公尺，而據證人乙○○到庭證稱：「（據上訴人稱他當時
      有養殖魚苗，何以未給付魚苗遷移費？）該區有一百多戶
      養殖戶要補償，從91年間起就委託我們去查估，願意配合
      我們查估的，我們都依照現況調查，有魚苗的就給魚苗遷
      移費，而有部分當時不配合查估，上訴人也屬不配合查估
      者，直到94年經過被上訴人與地方人士協調，原來不配合
      查估的也同意查估了，不過已經事隔幾年，哪些東西可以
      列入獲得較高的補償，養殖戶均很清楚，因為魚苗可獲得
      的遷移費為成魚的2 倍，為了避免困擾，我們後來一律以
      成魚查估計算遷移費，我去查估時，上訴人的魚苗池確實
      有魚苗」、「（魚苗的數量如何計算？）每公頃水域認定
      可有1 萬公斤的成魚，魚苗為2 倍，即每公頃2 萬公斤，
      二者遷移費相同，均為每公斤345 元」等語（本審卷40、
      41頁）。是上訴人所有系爭土地上魚苗池既有養殖龍膽石
      斑魚苗，則上訴人主張被上訴人漏未給付魚苗遷移費，自
      非不可採信。
    2.而上訴人之魚苗池面積為515 平方公尺，已如前述，則以
      上開所述每公頃2 萬公斤，每公斤345 元之補償標準計算
      ，上訴人可獲得之魚苗遷移費為355,350 元（20000 ×0.
      0515×345=355350）。上訴人雖又主張上開補償調查紀錄
      表上所載水域面積805.8 平方公尺之水池亦為魚苗池，養
      殖有龍膽石斑魚苗，亦應將之加入魚苗遷移費內計算補償
      費云云。惟據證人乙○○證稱：「（據上訴人稱該紀錄表
      上所繪製805.8 平方公尺水域面積之範圍為魚苗池，何以
      未將之算入魚苗池體積？）因當時該水域所養之魚已經有
      拳頭那麼大，我認為那已是成魚而不是魚苗，且該池之構
      造與所認定之魚苗池構造也屬不同，魚苗池比較深，所以
      不認為該水域是魚苗池」等語（本審卷40頁）。查，經認
      定為魚苗池（如原審卷73頁上方照片及74、147 頁之照片
      ）其構造四週為水泥結構造並有配合相關設備，與上訴人
      所稱之上開805.8 平方公尺水域之魚池（原審卷73頁下方
      照片、146 頁之照片）構造周圍為土堤結構造，且無相關
      配合設備，確屬不同，上訴人請求傳訊之證人丙○○亦到
      庭證稱養殖魚苗之魚池一定是要水泥砌的魚池，泥土砌的
      不可以等語在卷（本審卷51頁），自難認上開805.8 平方
      公尺水域之魚池亦為魚苗池。從而上訴人主張應將上開補
      償調查紀錄表上所載水域面積805.8 平方公尺之水池算入
      魚苗池，補償魚苗遷移費云云，自非可取。
  (三)龍膽石斑魚部分：
    查，上開面積合計515 平方公尺之兩座魚苗池，已經認係養
    殖龍膽石斑魚苗，而准予補償魚苗遷移費，已如前述，則計
    算龍膽石斑魚遷移費時，即不應再將之列入養殖面積計算，
    是以上開查估時以全部水域面積10,105平方公尺計算，補償
    龍膽石斑魚遷移費3,486,225 元，自屬錯誤，經扣減515 平
    方公尺之魚苗池水域後，應為9,590 平方公尺，以每公頃10
    ,000公斤計算，龍膽石斑魚遷移費應為3,308,550 元（1000
    0 0 .9590 345 ＝0000000 ），則被上訴人此部分逾付
    177,675 元。
  (四)魚苗池、水域面積部分：
    查上開補償調查紀錄表上所載水域面積805.8 平方公尺水池
    並非魚苗池，已如前述，則上訴人主張該池深1.8 平方公尺
    ，體積為1,450.44立方公尺（805.8 1.8 ＝1450.44 ），
    計算魚苗池補償費時，應將該體積算入，而應獲補償費為6,
    405,100 元〔（1111.6＋1450.44 ）2500＝0000000 ）〕
    云云，自無可取，進而所查估之水域面積以9,590 平方公尺
    計算補償，亦無違誤可言。
  (五)基上，被上訴人短付之補償費，其中排水溝部分為7,632 元
    ，魚苗遷移費部分為355,350 元，合計為362,982 元。惟被
    上訴人逾付龍膽石斑魚遷移費177,675 元，經扣除後，上訴
    人可得請求被上訴人給付之短少補償費為185,307 元。
六、綜上所述，上訴人可得請求被上訴人給付之金額為185,307
    元，又上訴人係於94年10月4 日向高雄市楠梓區公所耕地租
    佃委員會申請耕地租佃爭議調解，請求被上訴人就漏未補償
    之金額予以補償，經該租佃委員會定於94年10月25日召開調
    解會外會，被上訴人已獲通知並於當日派員參加，足見被上
    訴人於當日前已獲悉上訴人之催討，有上開系爭土地租佃爭
    議案相關資料在卷（原審卷3 ～49頁）可稽，則應於94年10
    月25日負遲延給付責任，從而上訴人請求被上訴人給付185,
    307元及自94年10月25日起，至清償日止，按年息百分之五
    計算之利息，為有理由，應予准許，超過部分之請求為無理
    由，應予駁回。原審法院就上開應准許部分，為上訴人敗訴
    判決，尚有未合，上訴人上訴指摘原判決此部分不當，求予
    廢棄改判，為有理由，應由本院廢棄改判之。原審法院就上
    開不應准許部分，為上訴人敗訴判決，並無不合，上訴人上
    訴指摘原判決此部分不當，求予廢棄改判，為無理由，應予
    駁回。又上訴人勝訴部分，未逾150 萬元，一經本院判決，
    即告確定，無宣告假執行之必要，至其敗訴部分，假執行之
    聲請亦失所附麗，應併予駁回。
七、本件事證明確，兩造其餘攻擊防禦方法與本件判斷結果不生
    影響，自不逐一論列，併此明。
據上論結，本件上訴為一部有理由，一部無理由，依民事訴訟法
第449 條第1 項、第450 條、第79條，判決如主文。
中    華    民    國    99    年    9     月    15    日
                              民事第五庭
                                  審判長法官  蔡明宛
                                  法      官  曾錦昌
                                  法      官  魏式璧
以上正本證明與原本無異。
上訴人如對本判決上訴，須於判決送達後20日內向本院提出上訴
狀，其未表明上訴理由者，應於上訴後20日內向本院提出上訴理
由書（均須按他造當事人之人數附繕本）。上訴時應提出委任律
師或具有律師資格之人之委任狀，並依附註條文規定辦理。如委
任律師提起上訴者，應一併繳納上訴審裁判費。
被上訴人不得上訴。
中    華    民    國    99    年    9     月    16    日
                                  書  記  官  鄔維玲
附註：
民事訴訟法第466條之1 ：
對於第二審判決上訴，上訴人應委任律師為訴訟代理人，但上訴
人或其法定代理人具有律師資格者，不在此限。
上訴人之配偶、三親等內之血親、二親等內之姻親，或上訴人為
法人、中央或地方機關時，其所屬專任人員具有律師資格並經法
院認適當者，亦得為第三審訴訟代理人。
第1 項但書及第2 項情形，應於提起上訴或委任時釋明之。
附表：
┌─────┬─────┬────┬────┬─────┬─────┬───────┐
│  項  目  │          │ 單  位 │ 數  量 │  單  價  │ 補償金額 │  備  註      │
│          │          │        │        │ (新臺幣）│ (新臺幣) │              │
├─────┼─────┼────┼────┼─────┼─────┼───────┤
│          │已補償部分│        │       1│          │    12,500│              │
│動力抽水井├─────┤   口   ├────┤    12,500├─────┤少算3 口      │
│          │上訴人主張│        │       4│          │    50,000│              │
│          │應補償部分│        │        │          │          │              │
├─────┼─────┼────┼────┼─────┼─────┼───────┤
│          │已補償部分│        │   60.45│          │   501,735│鐵造建物與磚造│
│鐵造建物  ├─────┤平方公尺├────┤     8,300├─────┤建物面積互誤置│
│          │上訴人主張│        │    16.8│          │   139,440│              │
│          │應補償部分│        │        │          │          │              │
├─────┼─────┼────┼────┼─────┼─────┼───────┤
│          │已補償部分│        │    16.8│          │   161,280│              │
│磚造建物  ├─────┤平方公尺├────┤     9,600├─────┤同  上        │
│          │上訴人主張│        │   60.45│          │   580,320│              │
│          │應補償部分│        │        │          │          │              │
├─────┼─────┼────┼────┼─────┼─────┼───────┤
│          │已補償部分│        │   76.32│       200│    15,264│底部未列入    │
│排水溝    ├─────┤平方公尺├────┼─────┼─────┤              │
│          │上訴人主張│        │  114.48│     3,500│   400,680│              │
│          │應補償部分│        │        │          │          │              │
├─────┼─────┼────┼────┼─────┼─────┼───────┤
│          │已補償部分│        │  10,105│          │ 3,486,225│將所有魚池算入│
│龍膽石斑魚├─────┤公斤    ├────┤       345├─────┼───────┤
│          │上訴人主張│        │   9,299│          │ 3,208,155│扣除805.8平方 │
│          │應補償部分│        │        │          │          │公尺之魚苗池  │
├─────┼─────┼────┼────┼─────┼─────┼───────┤
│          │已補償部分│        │1,111.6 │          │ 2,779,000│              │
│魚苗池    ├─────┤立方公尺├────┤     2,500├─────┼───────┤
│          │上訴人主張│        │2,562.04│          │ 6,405,100│應加入805.8 │
│          │應補償部分│        │        │          │          │1.8 ＝1,450.44│
│          │          │        │        │          │          │之魚苗池體積  │
├─────┼─────┼────┼────┼─────┼─────┼───────┤
│          │已補償部分│        │   9,590│          │ 2,877,000│              │
│水域面積  ├─────┤平方公尺├────┤       300├─────┼───────┤
│          │上訴人主張│        │   8,784│          │ 2,635,200│應扣805.8之魚 │
│          │應補償部分│        │        │          │          │苗池          │
├─────┼─────┼────┼────┼─────┼─────┼───────┤
│          │          │        │        │          │          │              │
│魚苗遷移費├─────┼────┼────┼─────┼─────┼───────┤
│          │上訴人主張│平方公尺│1,321.01│       690│   911,497│              │
│          │應補償部分│        │        │          │          │              │
├─────┼─────┼────┼────┼─────┼─────┼───────┤
│          │已補償部分│        │        │          │ 9,833,004│兩者相差金額  │
│合    計  ├─────┼────┼────┼─────┼─────┤4,497,388     │
│          │上訴人主張│        │        │          │14,330,392│              │
│          │應補償部分│        │        │          │          │              │
└─────┴─────┴────┴────┴─────┴─────┴───────┘

司法院資訊處製作；財團法人民間司法改革基金會備份。
